【裁判字號】    99,訴,165
【裁判日期】    990716
【裁判案由】    損害賠償
【裁判全文】
臺灣宜蘭地方法院民事判決               99年度訴字第165號
原      告  甲○○
被      告  乙○○
上列當事人間請求損害賠償事件，原告提起附帶民事訴訟，經本
院刑事庭裁定移送前來，本院於中華民國99年6 月30日言詞辯論
終結，判決如下：
    主  文
被告應給付原告新台幣壹萬元，及自民國九十九年二月十三日起
至清償日止，按週年利率百分之五計算之利息。
原告其餘之訴駁回。
本判決第一項得假執行；但被告以新台幣壹萬元為原告供擔保後
，得免為假執行。
訴訟費用由被告負擔六十分之一，餘由原告負擔。
    事  實  及  理  由
一、原告起訴主張：緣兩造基於債務糾紛，被告於民國98年3 月
    17日下午2 時50分許，在臺灣宜蘭地方法院民事第二法庭，
    公然對其以「沒天良」（台語）、「詐騙集團」、「心很壞
    」均國語等詞語侮辱之，復於98年5月11日下午3時許，在同
    一地點再以言詞對其以「詐騙集團」、「好像詐騙集團」等
    詞語公然侮辱，此經臺灣宜蘭地方法院檢察署檢察官對被告
    上開行為聲請簡易判決處刑，事證明確。按不法侵害他人之
    身體、健康、名譽、自由、信用、隱私、貞操，或不法侵害
    其他人格法益而情節重大者，被害人雖非財產上之損害，亦
    得請求賠償相當之金額。其名譽被侵害者，並得請求回復名
    譽之適當處分，民法第195條第1項定有明文。其向來與人為
    善，驟遭被告如此公然侮辱，仍自省再三，且伊雖保留與被
    告和解之餘地，竟遭被告於庭外「嗆話」，故亦無和解之意
    義，不得已始提起本件訴訟。並聲明：1.被告應賠償原告新
    台幣（下同）56萬元，及自刑事附帶民事訴訟狀送達之日起
    至清償日止，按週年利率5％ 計算之利息；2.被告應於四大
    報登報向原告道歉（規格如本院卷第18、19頁所示）。
二、被告答辯則以：原告因為先前的案子拿票要來跟伊要錢，伊
    用「沒天良」（台語）、「詐騙集團」、「心很壞」（均國
    語）向法官形容原告之行為，不是故意要公然侮辱。伊願意
    賠償原告，但原告要求金額太高。並聲明：原告之訴駁回。
三、得心證之理由：
    本件經本院整理，並為兩造所同意之爭點為：(一)被告是否確
    實對於原告在98年3月17日下午2時50分、98年5月11日下午3
    時在本院民事第二庭開庭時有如簡易判決處刑書所載之公然
    侮辱犯行？(二)如被告確有上開公然侮辱犯行，原告是否得向
    被告請求賠償，其賠償之金額應為若干？又原告請求被告登
    報道歉以回復名譽，是否有理由？茲審酌如下：
(一)、本件被告於99年6 月30日在本院陳稱：「那是因為原告先前
    的案子拿票要來跟我要錢，我用『沒天良』（台語）、『詐
    騙集團』、『心很壞』（均國語）向法官形容原告的行為，
    不是故意要公然侮辱他。」，是被告自承有說出「沒天良」
    、「詐騙集團」、「心很壞」等語，惟以其沒有公然侮辱之
    故意為辯。而按刑法第310 條誹謗罪之成立，以行為人主觀
    上具有毀損他人名譽之不法意圖為必要，且所指摘傳述者為
    事實，若係主觀之評論及意見之表達，則非在規範之列。而
    行為人行為是否具有主觀不法意圖，須依行為當時之具體情
    況客觀判斷之，且立法者於一般阻卻違法事由外，復於刑法
    第311 條明列特別阻卻違法事由，只要行為人之行為客觀上
    符合該條所定之要件，其行為即非屬刑事不法內涵。按以善
    意發表言論，因自衛、自辯、或保護合法之利益者，不罰，
    刑法第311條第1款定有明文。而所謂名譽，乃指人格之社會
    評價，而所謂侵害名譽，係指貶損他人人格在社會之評價而
    言。兩造前因債務糾紛發生爭執而涉訟，被告於言詞辯論期
    日為「沒天良」（台語）、「詐騙集團」、「心很壞」（均
    國語）一語，因該言語無論係在道德或法律層面觀之，皆屬
    負面之行為評價，已具針對性、貶抑性，且係基於表達己身
    不滿之情緒，顯非單純為保障自身權益而於民事訴訟程序所
    為之攻擊或防禦方法可比，聽聞者已可感受陳述人情緒激動
    、異常，自屬攻擊性之言詞，當然會使該特定人感覺人格遭
    受攻擊，足以貶損其名譽及尊嚴評價。則被告在公開審判之
    法庭內為之，屬不特定多數人得共見共聞之場合下，對原告
    為上開言語，應認已然該當公然侮辱罪之不法構成要件。又
    上開原因事實，業經本院以99年度簡字第88號刑事簡易判決
    確定在案，則上開事實，應堪認定。
(二)、按因故意或過失，不法侵害他人之權利者，負損害賠償責任
    。不法侵害他人之身體、健康、名譽、自由、信用、隱私、
    貞操，或不法侵害其他人格法益而情節重大者，被害人雖非
    財產上之損害，亦得請求賠償相當之金額。其名譽被侵害者
    ，並得請求回復名譽之適當處分，民法第184條第1項前段、
    第195條第1項分別定有明文。次按精神慰藉金之賠償須以人
    格權遭遇侵害，使精神上受有痛苦為必要，其核給之標準固
    與財產上損害之計算不同，然非不可斟酌雙方身分資力與加
    害程度，及其他各種情形核定相當之數額，最高法院著有51
    年台上字第223 號判例可資參照。本件被告有上開侵害原告
    名譽之行為已如前述，原告依民法第184條、第195條規定訴
    請被告賠償損害，自屬有據。本院審酌兩造前因本院97年度
    宜簡字第42號、97年度簡上字第42號請求給付票款訴訟，即
    本件侵權行為原因，及本院依職權查詢兩造稅務電子閘門財
    產所得調件明細表等雙方之身分、地位及經濟情況等一切情
    況，認為原告訴請被告給付之慰撫金金額，以1 萬元為適當
    ，至原告逾此部分之金錢請求，即屬無據。末查，回復名譽
    之適當處分，係指該處分在客觀上足以回復被害人之名譽，
    且屬必要者而言。本院審酌被告係於法庭內侵害原告之名譽
    ，雖係於公開法庭為之，然非如重大受囑目事件有多人在場
    聽聞，亦未見原告舉證有多少民眾在場旁聽，其散佈之程度
    並非以報紙讀者或其他不特定社會大眾，因此，應無必要以
    登報道歉之方式回復其名譽，原告此項請求，應駁回之。
四、綜上所述，原告依侵權行為損害賠償之法律關係，請求被告
    賠償1萬元及自起訴狀繕本送達之翌日即99年2月13日（被告
    於99年2 月12日當庭收受刑事附帶民事狀）起至清償日止按
    週年利率5％ 計算之利息部分，為有理由，應予准許。原告
    逾此部分之金錢賠償、登報道歉請求，均無理由，應予駁回
    。
五、本件判決所命被告給付之金額未逾50萬元，就原告勝訴部分
    ，應依民事訴訟法第389條第1 項第5款之規定，依職權宣告
    假執行；並依職權酌定相當之擔保金額准許被告預供擔保免
    為假執行。
六、訴訟費用負擔裁判依據：民事訴訟法第79條。
中    華    民    國    99    年     7    月    16    日
                  臺灣宜蘭地方法院民事庭
                      法  官  張軒豪
正本與原本無異。
如不服本判決應於判決送達後20日內提出上訴狀（須附繕本）。
中    華    民    國    99    年     7    月    19    日
                      書記官  謝佩欣

司法院資訊處製作；財團法人民間司法改革基金會備份。
